臺灣高雄地方法院民事判決　九十二年度訴字第二三一七號
　　原　　　告　彰化商業銀行股份有限公司
　　法定代理人　丁○○
　　訴訟代理人　甲○○
　　被　　　告　乙○○
　　被　　　告　丙○○○
右當事人間請求塗銷所有權移轉登記事件，本院判決如左：
    主      文
被告乙○○與丙○○○間就坐落屏東縣潮州鎮○○○段一三０之四地號應有部分三分
之一土地，及其地上建物坐落同段二○六六建號即門牌號碼屏東縣潮州鎮○○里○○
路八六號建物應有部分三分之一之不動產贈與行為應予撤銷；及民國九十二年五月二
十七日就前開地號土地及前開建物所為之所有權移轉之物權行為應予撤銷。
被告丙○○○應將前開土地及建物於民國九十二年六月十六日以贈與為原因而為之所
有權移轉登記予以塗銷。
訴訟費用由被告負擔。
    事      實
甲、原告方面：
  一、聲明：(一)被告乙○○於民國九十二年五月二十七日就坐落屏東縣潮州鎮○○段
      一三五之四土地，面積一六一平方公尺，應有部分三分之一，及其地上建物建
      號為二○六六門牌號碼為屏東縣潮州鎮○○里○○路八六號三層加強磚造樓房
      ，面積二七三點一八平方公尺，所有權應有部分三分之一贈與被告丙○○○之
      行為撤銷，並將上開不動產於民國九十二年六月十六日屏東縣潮州鎮地政事務
      所移轉所有權之登記行為塗銷。(二)訴訟費用由被告連帶負擔。
  二、陳述：
    (一)緣坐落屏東縣潮州鎮○○段一三五之四土地（以下簡稱系爭土地），面積一六
      一平方公尺，應有部分三分之一，及其地上建物建號為二○六六即門牌號碼為
      屏東縣潮州鎮○○里○○路八六號三層加強磚造樓房，面積二七三點一八平方
      公尺，所有權應有部分三分之一之不動產原為被告乙○○所有，而被告乙○○
      自民國八十九年四月二十一日即對原告負有計新台幣（下同）六百萬元對訴外
      人柳雅鳴借款之連帶保證債務，嗣因被告乙○○就前開連帶保證債務因逾期還
      款，自九十年八月二十一日起積欠本金五百九十萬八千五百五十元及自民國九
      十年八月二十一日起至清償日止，按週年利率百分之八點六八二計算之利息，
      暨其逾期在六個月以內者，按上開利率百分之十，逾期超過六個月者，按上開
      利率百分之二十計算之違約金，業經原告以被告乙○○積欠借款未清償，向鈞
      院起訴請求清償借款業經鈞院以九十一年訴字第一一一三號判決確定在案，復
      經鈞院以九十一年度執字第三六六四四號強制執行訴外人柳雅鳴之不動產業經
      拍定在案，不足受償三百七十五萬九千九百零一元及利息、違約金，並取得債
      權憑證，有債權憑證及分配表可證。被告乙○○唯恐原告查封拍賣上開土地及
      建物，即於同年九十二年五月二十七日將上開土地及建物贈與移轉予被告丙○
      ○○，並經屏東縣潮州地政事務所登簿在案。被告間所為之無償行為害及原告
      債權，爰依民法第二百四十四條規定訴請撤銷被告間所為之無償贈與行為及所
      為之所有權移轉登記應予塗銷。
    (二)緣訴外人柳雅鳴前於民國八十八年一月三十日向原告借款六百萬元，放款逾期
      為九十年八月二十一日，依原告評估房地產景氣不佳，預估原告於處理本案擔
      保品後（即坐落高雄市苓雅區○○○段一小段三一二四號及同段建號一六二四
      、一六二八一號地號），其借款將無法足額受償，故採取保全程序，原告於九
      十一年三月十二日向台灣屏東地方院（以下簡稱屏東地院）聲請對被告乙○○
      坐落屏東縣潮州鎮○○○段建號二一一一即門牌號屏東縣潮州鎮○○里○○路
      八四號所有權全部及建物坐落之同段一三○之五○地號土地所有權全部為假扣
      押，依屏東地院九十三年執字第一九○七號就相鄰之系爭土地及建物鑑價結果
      ，折算該建號二一一號及地號一三○之五○地號約值六百萬元，惟該建物及土
      地均已設定有債權人為華南商業銀行股份有限公司之第一順位最高限額抵押權
      四百八十萬元，及第二順位抵押權人陳麗虹三百萬元，原告顯然無法以此受償
      本件之債權。
    (三)系爭債權不足受償部分三百七十五萬九千九百零一元，核發債權憑證之後曾以
      電話聯絡向被告乙○○催討。另在本件系爭土地及建物於九十二年六月十六日
      移轉所有權予被告丙○○○後，原告另向被告乙○○強制執行其他財產，亦有
      鈞院九十二年七月二十三日以九十二執字第三二一六六號發執行命令可稽，亦
      確實是在被告贈與之後，故被告乙○○早已知道保證債務之存在，本件贈與確
      實為損害原告債權。
  四、證據：提出台灣高雄地方法院九十二雄院貴民吉九十一年執字第三六六四四號
      債權憑證、九十一年執字第三○七四六號及第三六六四四號）函暨分配表、屏
      東縣潮州鎮○○○段○一三○之四地號土地登記簿謄本、同段二○六六建號建
      物登記謄本、彰化銀行債務人柳雅鳴之放款帳戶資料表、鈞院九十一年度訴字
      第一一一三號民事判決以及被告戶籍謄本各乙件為證。
乙、被告方面：
  一、聲明：原告之訴駁回。
  二、陳述：
    (一)被告丙○○○就系爭建物原有應有部分三分之二，經被告乙○○贈與應有部分
      三分之一，始取得系爭建物所有權全部，原先台灣屏東地方法院執行有誤（原
      告就系爭建物之所有權全部聲請假處分，並經屏東地院以九十二年度裁全字第
      一七八裁定在案，後經被告丙○○○對該裁定提起抗告，經台灣高等法院高雄
      分院以九十二年度抗字第六四九號裁定將假處分範圍限於系爭建物應有部分三
      分之一）。被告乙○○因於九十一年四月十日向民間借貸二百萬元，故請其配
      偶丙○○○代為償還，並將系爭土地及系爭建物所有權各應有部分三分之一移
      轉予其配偶即被告丙○○○，蓋夫妻贈與不須繳納增值稅，故以贈與名義辦過
      戶。
    (二)本件原告之債權之借款人為其子柳雅鳴，前揭高雄市苓雅區之建物遭原告聲請
      拍賣，拍賣價格為何不清楚，二百萬元民間借貸原本利息二分，目前僅有一分
      半，目前也未清償。被告乙○○確實之知悉有借款保證債務存在，亦有收到鈞
      院九十一年度訴字第一一一三號判決。況原告假扣押之同段即門牌號碼為八十
      四號房屋價值甚高，有幾千萬的價值，足以擔保本件之保證債務，況且供本件
      債權之擔保之柳雅鳴前揭土地及建物於系爭土地及建物移轉時尚未拍賣。
  三、證據：提出土地建築改良物贈與所有權移轉契約書、屏東縣五魁寮段建號第○
      二六六號及同段第號一三○之四地號建物暨土地登記簿謄本，抵押權設定移轉
      契約書、他項權利證明書（影本），財政部台灣省南區國稅局贈與稅不計入贈
      與總額證明書各乙件為證。
丙、本院依職權函詢台灣屏東地方法院九十一年度執全字第五三四號假扣押卷宗、本
    院九十二年度執字第三二一六六號清償借款強制執行事件卷宗、本院九十一年度
    執字第三○七四六號清償票款執行卷宗及本院九十一年度執字第三六六四四號清
    償借款強制執行事件卷宗。
      理      由
一、本件被告經合法通知，未於最後言詞辯論期日到場，核無民事訴訟法第三百八十
    六條各款所列情形，爰依原告聲請，由其一造辯論而為判決。
二、原告起訴主張訴外人柳雅鳴（即主債務人）於八十九年四月二十一日，邀同被告
    乙○○為連帶保證人向其借款六百萬元，利息為按原告所訂基本放款利率加碼年
    息百分之一點五，按月計算，嗣約定還款期限延展為九十一年一月九日止，詎柳
    雅鳴及被告乙○○未依約還款，全部債務視為到期，自九十年八月二十一日起積
    欠本金五百九十萬八千五百五十元及自民國九十年八月二十一日起至清償日止，
    及如附表所示之利息、違約金。被告乙○○唯恐原告查封拍賣上開土地及建物，
    竟於九十二年五月二十七日將該土地及建物應有部分三分之一贈與被告丙○○○
    ，並於同年六月十六日登記移轉完竣，被告乙○○上開無償贈與行為有害原告前
    揭債權，為此本於民法第二百四十四條第一項之規定，訴請撤銷被告間前開贈與
    行為及塗銷因此所為之所有權移轉登記。被告二人則以：原告就被告乙○○坐落
    屏東縣潮州鎮○○路八十四號房屋假扣押，其價值好幾千萬，超過原告債權，足
    供清償，被告乙○○贈與系爭土地及建物應有部分三分之一予被告丙○○○，尚
    未有害及原告之債權，原告自不得依上開規定請求撤銷被告間之贈與行為等語，
    資為抗辯。
三、原告主張其與被告乙○○成立連帶保證契約，約定由被告乙○○連帶保證訴外人
    柳雅鳴對於原告之六百萬元借款債務，詎柳雅鳴及被告乙○○未依約還款，全部
    債務視為到期，自九十年八月二十一日起積欠本金五百九十萬八千五百五十元及
    自民國九十年八月二十一日起至清償日止，及如附表所示之利息、違約金。又被
    告乙○○將其所有，坐落屏東縣潮州鎮○○○段一三０之四地號之土地所有權應
    有部分三分之一，及其地上建物坐落同段二○六六建號即門牌號碼屏東縣潮州鎮
    ○○里○○路八六號建物所有權應有部分三分之一，以贈與為原因，於九十二年
    六月十六日經屏東縣潮州地政事務所移轉登記予被告丙○○○等情，業據提出借
    據二份、放款帳戶資料卡、本院九十一年度訴字第一一三五號民事判決及不動產
    登記謄本二份等為證，且為被告等所不否認，堪信屬實。
四、按債務人所為之無償行為，有害及債權者，債權人得聲請法院撤銷之，民法第二
    百四十四條第一項定有明文。所謂有害於債權，係指債務人所為之有償或無償行
    為，致其責任財產減少，使債權不能或難於獲得清償之狀態，亦即消極財產之總
    額超過積極財產之總額而言，故除給付特定物之債外，應以債務人陷於無資力而
    不能清償為要件。又撤銷詐害債權，既係避免債務人減少其財產而削弱清償能力
    ，使債權受有損害而不能受完全清償為目的，故債權人行使撤銷權之範圍，應以
    能滿足其債權為限。
五、本件原告對於被告乙○○有連帶保證債權，業如前述，原告主張被告間之贈與並
    移轉系爭土地所有權之行為已害及前開債權，惟為被告所否認，並以前詞置辯，
    是本件應審酌之爭點乃：被告間贈與系爭土地及建物之行為是否有害及原告之上
    開債權？經查：
  (一)按「數人保證同一債務者，除契約另有訂定外，應連帶負保證責任。」民法第七
    百四十八條定有明文，又按「連帶債務人對於債權人應各負全部給付之責，是在
    債務未受清償前，連帶債務人中之一人所為之詐害行為，債權人自得對之依民法
    第二百四十四條第一項、第二項之規定撤銷之。至於其他連帶債務人有資力與否
    ，在所不問」，最高法院八十八年度台上字第一三０二號判決意旨可資參照。本
    件被告乙○○擔任主債務人柳雅鳴向原告借貸之連帶保證人，是依前開規定，被
    告乙○○應就前開債務，連帶負保證之責。是本件債務屆清償期時，原告自得依
    民法第七百四十六條、第七百四十八條規定，僅得請求被告乙○○負全部清償之
    責任。故被告乙○○所有之財產，於清償期屆至時起，即與主債務人柳雅鳴之財
    產，乃為原告之總擔保，若被告乙○○有積極減少其清償資力，以致陷於無資力
    之行為，即應認其行為有害於前開債權，此與其他債務人之資力是否足以清償債
    務無關。故被告乙○○辯以：不知原告對主債務人柳雅鳴所提供之擔保物拍賣求
    償金額多少云云，即無可採。
  (二)原告主張訴外人柳雅鳴於八十九年四月二十一日邀同被告乙○○為其連帶保證人
    ，向其借款六百萬元，嗣九十年八月二十一日起即未按期繳款，全部債務視為全
    部到期，尚欠本金五百九十萬八千五百五十八元；而被告乙○○原為系爭土地及
    建物之所有權人，為逃避原告之追償致系爭土地遭強制執行，於九十二年五月二
    十七日以贈與為原因，將系爭土地及建物無償贈與丙○○○，並向屏東縣潮州地
    政事務所辦理所有權移轉登記之事實，已據原告陳明在卷，並有本院九十一年度
    訴字第一一一三號民事判決及確定證明書、本院九十一年度執字第三六六四四號
    分配表在卷可稽。而乙○○之財產，除系爭土地及系爭建物外，尚有：
    (1)坐落屏東縣潮州鎮○○○段○一三○之○○○五地號土地及同段第○二一一建
      號之房屋，為被告乙○○所有，亦經原告於台灣屏東地方法院（以下簡稱屏東
      地院）聲請假扣押在案，復經本院依職權調閱屏東地院九十一年度執全字第五
      三四號假扣押卷宗審閱無訛。次查，經原告提出相鄰之同段○一三○之四土地
      及二○六六建號房屋，再者，而土地登記簿謄本所在之公告土地現值，係直轄
      市及縣（市）政府依平均地權條例第四十六條規定每年所公告之土地現值，作
      為土地移轉及設定典權時，申報土地移轉現值之參考；並作為主管機關審核土
      地移轉現值及補償徵收土地地價之依據。且該筆建物及坐落之土地其大眾運輸
      條件均遠，市場供需情況偶有交易且供過於求，此亦有原告提出之相鄰建物及
      土地之鑑價報告書意見可佐。因此本院認上開土地依公告土地現值計算其土地
      之價值以及建物依房屋課稅現值計算建物價格尚屬公允，然系爭建物及系爭土
      地已分別於八十七年六月二十九日及九十年二月十五日分別設定本金最高限額
      四百八十萬元抵押權予訴外人華南商業銀行股份有限公司（下稱華南企銀）以
      及設定三百萬元之抵押權予訴外人陳麗虹，亦據證人陳麗虹到庭證述屬實，並
      經本院依職權向華南商業銀行調閱前揭最高限額抵押權設定估價相關資料，此
      有華南商業銀行於九十二年十月十八日陳報狀所附資料在卷可稽，亦核屬相符
      ，是以依土地登記謄本所載上開土地面積、公告現值、財產歸戶清單所列土地
      現值及房屋課稅現值，系爭土地現值約為八十三萬七千二百元，房屋現值約為
      二十六萬九千八百元，其所設定之抵押額度已超過上開房地之總價值。
    (2)另外，原告尚有高雄區中小企業銀行股份有限公司股票市值約一萬二千五百元
      左右，有被告乙○○財產歸戶清單一份在卷可參，亦為被告所不爭執，總計(1)
      (2)上揭財產總值約一百一十一萬九千五百元計算等情，則有土地、建物登記謄
      本及財產歸戶查詢清單在卷可證，顯示乙○○之財產，除系爭土地、建物外，
      僅有價值約一百一十一萬九千五百元之財產。
六、又柳雅鳴上開債務，嗣經原告聲請拍賣抵押物經由本院以九十一年度執字第三六
    六四四號強制執行程序受償結果，將所得金額先行抵充利息、違約金及部分本金
    後，尚不足受償本金三百七十五萬九千九百零一元及自民國九十二年五月二十日
    起計算之約定利息並違約金之事實，業據本院依職權調取本院以九十一年度執字
    第三六六四四號強制執行卷查明屬實。可知乙○○於移轉系爭土地後，其所有之
    財產已不足清償債務，其所為贈與及所有權移轉之行為顯有害於原告之債權甚明
    。
七、按債務人所為之無償行為，有害及債權者，債權人得聲請法院撤銷之；債權人依
    第一項或第二項規定聲請法院撤銷時，得並聲請命受益人或轉得人回復原狀。民
    法第二百四十四條第一項及第四項分別定有明文。本件原告既為被告乙○○之債
    權人，被告乙○○、丙○○○間就系爭房地所為無償之贈與債權行為及移轉所有
    權之物權行為，顯有害及原告之債權，已如上述。原告自得依民法第二百四十四
    條第一項及第四項之規定，請求法院撤銷之，並請求被告丙○○○塗銷系爭房地
    之所有權移轉登記。原告依上開規定請求撤銷被告間之無償贈與之債權行為及所
    有權移轉之物權行為，並請求被告丙○○○塗銷系爭房地之所有權移轉登記，即
    屬正當，應予准許。
八、本件事證已臻明確，兩造其餘未經援用之攻擊防禦方法，經審酌後認對本判決結
    果不生影響，爰不另一一論駁，併此敘明。
九、結論：原告之訴為有理由，依民事訴訟法第三百八十五條第一項前段、第七十八
    條、第八十五條第一項，判決如主文。
中　　　華　　　民　　　國　　九十三　　年　　　七　　　月　　 十九 　　日
                              臺灣高雄地方法院民事第五庭
~B法　　　官　郭慧珊
右為正本係照原本作成。
如不服本判決，應於送達後廿日內，向本院提出上訴狀並表明上訴理由，如於本
判決宣示後送達前提起上訴者，應於判決送達後十日內補提上訴理由書（須附繕本）。
中　　　華　　　民　　　國　　九十三　　年　　　七　　　月　　 十九 　　日
~B法院書記官  董明惠
